【裁判字號】    96,上,209
【裁判日期】    970827
【裁判案由】    排除侵害
【裁判全文】
臺灣高等法院高雄分院民事判決           96年度上字第209號
上  訴  人  己○○
            丁○○
            乙○○
上三人共同
訴訟代理人  陳益軒律師
複 代 理人  辛○○
被 上 訴人  甲○○
訴訟代理人  許舜卿律師
上列當事人間請求排除侵害事件，上訴人對於中華民國96年8月
22日台灣屏東地方法院95年度訴字第402 號所為第一審判決，提
起上訴，本院於民國97年8 月13日言詞辯論終結，判決如下：
    主    文
原判決第二項關於命上訴人己○○拆除地上物，將土地返還被上
訴人及全體共有人，及命上訴人己○○負擔訴訟費用之裁判廢棄
。
上開廢棄部分，被上訴人在第一審之訴駁回。
上訴人丁○○、乙○○之上訴駁回。
第一審訴訟費用由被上訴人再負擔百分之二十八，第二審訴訟費
用由上訴人丁○○、乙○○各負擔四分之一，餘由被上訴人負擔
。
    事實及理由
一、被上訴人起訴主張：伊為坐落屏東縣恆春鎮○○○段211、
    241、241-1 地號土地（下稱系爭土地）之共有人，應有部
    分分別為9 分之2 、9 分之1 、9 分之1 。詎系爭土地分別
    遭上訴人等人無權占有如附圖所示部分，並在系爭土地上興
    建建築物。爰依民法物上請求權之法律關係，提起本訴。並
    聲明：（一）上訴人己○○應將系爭241-1 地號土地如附圖
    所示編號 (2)面積83平方公尺、編號 (3)面積39平方公尺，
    及系爭241 地號土地如附圖所示編號 (4)面積11平方公尺、
    編號 (5)面積35平方公尺、編號 (6)面積123 平方公尺上之
    地上物拆除，並將上開土地返還被上訴人及全體共有人；（
    二）上訴人丁○○應將系爭241 地號土地如附圖所示編號
    （9）面積104 平方公尺及系爭211 地號土地如附圖所示編
     號 (16) 面積39平方公尺上之地上物拆除，並將上開土地
     返還被上訴人及全體共有人；（三）上訴人乙○○應將系
    爭241 地號土地如附圖所示編號 (10) 面積39平方公尺、編
    號（11 ） 面積1 平方公尺，及系爭211 地號土地如附圖所
    示編號（14) 面積57平方公尺、編號 (15) 面積29平方公尺
    上之地上物拆除，並將上開土地返還被上訴人及全體共有人
    。
二、上訴人己○○則以，如附圖編號（2） 、（3） 、（4） 、
    （5）、（6） 之土地是伊與訴外人吳金粉向被上訴人甲○
    ○購買的，其中編號（6） 之土地是吳金粉所購買，其上建
    物是吳金粉所蓋，編號（2） 、（3） 、（4） 、（5） 土
    地是伊購買，編號（2） 、（4） 之土地上建物係伊興建的
    ，編號（3） 、（5） 土地伊借給張春源使用，其上之物建
    是張春源的，張春源已去世，現在是伊之姪子張豐生在占有
    使用，伊非無權占有等語資為抗辯。
三、上訴人丁○○則以，編號（16）土地上建物是伊之妹婿（戊
    ○○之夫）為養狗所蓋，後來沒有養狗，就將建物給伊，編
    號（9） 土地上建物原為伊之父所蓋，但是被颱風吹倒伊再
    重蓋，現二者都是伊在使用，又由戶籍謄本可知，伊之父吳
    瀛於日據時代明治35年（即民國前35年）出生時即已設籍於
    系爭土地上，伊於照和9 年（民國23年）出生時亦同樣設籍
    於系爭土地上迄今，倘兩造先祖間並無買賣關係存在，亦無
    租賃關係存在，被上訴人及其先祖為何能忍受土地遭人占用
    逾100 年之久，而無異議，迄今才提起訴訟，是被上訴人顯
    係於其先祖死亡後，辦理繼承手續時發現伊占有之土地當初
    並未辦理移轉登記，因而利用此點逼迫伊拆屋還地等語資為
    抗辯。
四、上訴人乙○○則以，編號（10）、（11）、（14）、（15）
    之土地，目前雖由伊占有使用，惟上開土地上之建物原為伊
    之祖父所蓋，嗣後被颱風摧毀，由伊之父親江壽重蓋，再由
    伊繼承使用，又伊之祖父江順於明治35年（民國前10年）出
    生時即已設籍於上開土地上，伊本人於民國39年出生時亦設
    籍於系爭土地迄今，若兩造先祖間，並無買賣關係存在或租
    賃關係存在，被上訴人及其先祖為何能忍受土地遭人占用逾
    100 年之久無異議，迄今才提起訴訟，是被上訴人顯係於其
    先祖死亡後，辦理繼承手續時發現伊占有之土地當初並未辦
    理移轉登記，因而利用此點逼迫伊拆屋還地等語資為抗辯。
五、原審判決己○○應將附表編號（2） 、（3） 、（4） 、（
    5） 、（6） 土地上之地上物拆除，將土地返還被上訴人及
    全體共有人，丁○○應將附表編號（9） 、（16）土地上之
    地上物拆除，將土地返還被上訴人及全體共有人，乙○○應
    將附表編號（10）、（11）、（14）、（15）土地返還被上
    訴人及全體共有人。上訴人己○○、丁○○、乙○○不服於
    本院上訴聲明：(一)原判決關於上訴人部分廢棄(二)被上訴人在
    第一審之訴關於上訴人部分駁回(三)第一、二審訴訟費用由被
    上訴人負擔。
    被上訴人答辯聲明：上訴駁回。
六、不爭執事項部分：
    被上訴人主張，伊為系爭211 、241 、241-1 地號土地之共
    有人，應有部分分則為9 分之2 、9 分之1 、9 分之1 等情
    ，業據其提出戶籍謄本（見一審卷第9 至14頁）為證，且為
    上訴人所不爭執此部分，自堪信為真實。
七、關於上訴人己○○部分，本院之判斷：
  (一)上訴人己○○抗辯稱，附圖編號（2 、（3） 、（4） 、（
    5） 、（6） 之土地是伊與訴外人吳金粉向被上訴人甲○○
    購買的，吳金粉購買編號（6） 部分，伊購買編號（2 、（
    3） 、（4） 、（5） 部分等情，業據其提出賣渡證一份為
    證（見一審卷第72頁），被上訴人雖否認該賣渡證之真正，
    惟查，賣渡證上見證人吳水（已死亡）之妻吳庚○仔證稱；
    己○○向甲○○買地，伊之夫吳水有為他們保任（台語），
    伊之夫有告訴伊，且當時伊有在場，但是伊不認識字，沒有
    看賣渡證內容等語，證人丙○證稱：伊有聽吳金粉說要跟己
    ○○的媽媽要一起買現在占用的土地，吳金粉在他丈夫過世
    後，就跟伊同居，她買地的錢2000元是伊給她的，她是買4
    間中之1 間等語，且參諸該賣渡證紙張已泛黃破舊，可見年
    代已久遠，並非臨訟製作者，故上訴人所辯，應堪信為真實
    。
  (二)被上訴人雖主張，甲○○只是系爭土地共有人之一，上訴人
    縱使有向被上訴人甲○○購買，但未經其他共有人同意，其
    買賣契約對其他共有人亦不生效力，故其占用仍為無權占有
    云云，惟查，上訴人己○○既有向被上訴人購買附圖編號（
    2） 、（3） 、（4） 、（5） 之地，被上訴人竟主張該買
    賣契約未經其他共有人同意而不生效力，己○○為無權占有
    土地云云，實與誠信原則有違，自不足採。
  (三)從而，被上訴人依物上請求權之法律關係請求上訴人將附圖
    編號（2） 、（3） 、（4） 、（5） 、（6） 土地之地上
    物拆除將土地返還被上訴人及全體共有人，為無理由，原審
    予以准許，自有未當，己○○上訴意旨求予將此部分廢棄改
    判，為有理由，自應由本院將原判決此部分廢棄改判，駁回
    被上訴人此部分在第一審之訴。
八、關於上訴人丁○○部分，本院之判斷：
  (一)上訴人丁○○抗辯稱，附圖編號（16）土地上之建物是伊妹
    婿（戊○○之夫）為養狗所蓋，後來沒有養狗，就將地上物
    給伊，編號（9） 土地上之建物為伊所蓋等語，證人戊○○
    亦證稱，編號（16）土地之地上物係伊之夫蓋來養狗從事犬
    隻買賣之用，後來沒有養狗就將地上物給上訴人丁○○等語
    ，且被上訴人於本院審理中對於上訴人丁○○此部分主張之
    事實，亦不爭執，故上訴人丁○○此部分抗辯，應堪採信為
    真實。
  (二)上訴人丁○○另抗辯稱，伊為有權占有云云，上訴人雖提出
    戶籍謄本證明有久住之事實，惟查，上訴人丁○○雖久住該
    地，然此並不能證明有居住該地之正當權源，且其有時稱係
    向被上訴人祖先借地，有時又稱向被上訴人祖先買地，或租
    地云云，前後不一，且均未舉證以實其說，故其所辯有權占
    有云云，自不可採。
  (三)次查，編號（16）土地之地上物雖為上訴人丁○○之妹婿所
    蓋，惟已送給上訴人丁○○，是丁○○已取得事實上處分權
    。
  (四)從而，被上訴人依物上請求權之法律關係，請求上訴人丁○
    ○將編號（9） 、（16）之地上物拆除，將土地返還被上訴
    人及全體共有人，自屬正當，原審予以准許，並無不當，上
    訴人丁○○上訴意旨求予廢棄改判，為無理由，應予駁回。
九、關於上訴人乙○○部分，本院之判斷：
  (一)被上訴人主張，（10）、（11）、（14）、（15）之土地現
    由上訴人乙○○占有使用一情，為上訴人乙○○所不爭執之
    事實，此部分自堪信為真實。
  (二)上訴人乙○○抗辯稱，編號（10）、（11）、（14）、（15
    ）土地之地上物原為伊之祖父所蓋，嗣後因被颱風摧毀，由
    伊之父親江壽重蓋，再由伊繼承使用等情，業據其提出75年
    度至96年度止之屏東縣稅捐稽徵處房屋稅繳納通知書，其上
    記載納稅義務人為江壽為證（見一審卷第226 至228 頁），
    且被上訴人嗣於本院審理中對上開建物江壽所建亦不爭執，
    故上訴人此部分所辯應堪信為真實。
  (三)上訴人乙○○雖抗辯，伊為有權占有云云，並提出戶籍謄本
    證明有久住之事實，上訴人雖久住該地，然此並不能證明有
    居住該地之正當權源，且其雖稱，伊之先祖有向被上訴人之
    先祖買地云云，惟為被上訴人所否認上訴人又未舉證以實其
    說，其上訴人嗣後又稱，伊之先祖亦可能向被上訴人先祖租
    地云云，亦未舉證證明，故其所辯有權占用云云，自不可採
    。
  (四)上訴人另抗辯稱，伊係繼承而占用上開地上物，故被上訴人
    應列全體繼承人為被告云云，惟查，其他繼承人並未占用編
    號（10）、（11）、（14）、（15）之土地，且其上建物，
    亦無其他繼承人占有使用，顯見其他繼承人並未繼承上開土
    地之占有及建物，故上開建物已由上訴人完全取得事實上之
    處分權, 被上訴人依物上請求權之法律關係，請求上訴人乙
    ○○將土地返還被上訴人及全體共有人（被上訴人請求上訴
    人乙○○拆除地上物部分，經原審駁回，被上訴人並未上訴
    ，此部分已確定），自屬正當，上訴人此部分抗辯，自不可
    採。從而，此部分原審予以准許，並無不當，乙○○上訴意
    旨求予廢棄，為無理由，應予駁回。
十、據上論結，本件己○○之上訴為有理由，丁○○、乙○○之
    上訴人為無理由，依民事訴訟法第449 條第1 項、第450 條
    、第78條、第79條判決如主文。
中    華    民    國    97    年    8     月    27    日
                            民事第四庭
                                審判長法官  蔡文貴
                                法      官  陳真真
                                法      官  黃科瑜
以上正本證明與原本無異。
本件判決不得上訴。
中    華    民    國    97    年    8     月    28    日
                                書  記  官  邱麗莉
                                                      Ｆ


司法院資訊處製作；財團法人民間司法改革基金會備份。
